臺灣板橋地方法院民事判決　　　　　　　98年度訴字第1396號
原　　　告　張秀子
訴訟代理人　范宗熙律師
被　　　告　楊金義
訴訟代理人　陳錦秋
被　　　告　李蕙吟 (劉緯杰之.
　　　　　　劉冠廷 (劉緯杰之.
上列當事人間請求拆屋還地事件，本院於民國100 年7 月18日言
詞辯論終結，判決如下：
    主  文
原告之訴及假執行之聲請均駁回。
訴訟費用由原告負擔。
    事實及理由
壹、程序方面
一、按訴狀送達後，原告不得將原訴變更或追加他訴，但請求之
    基礎事實同一者，以及擴張或減縮應受判決事項之聲明者，
    不在此限，民事訴訟法第255 條第1 項第2 款、第3 款定有
    明文。原告起訴後曾變更聲明，原聲明詳如本院卷〈一〉第
    11頁、第12頁所示，嗣後追加備位聲明（參見本院卷〈二〉
    第73頁、第74頁民事準備狀），復於100 年7 月18日言詞辯
    論期日減縮聲明（參見本院卷〈二〉第139 頁言詞辯論筆錄
    ），核原告所為聲明之變更、追加、減縮，係本於同一基礎
    事實，揆諸前揭規定及說明，核無不合，先予敘明。
二、本件被告劉緯杰起訴後於民國100 年2 月15日死亡，嗣經原
    告於100 年4 月18日聲請由劉緯杰之繼承人即李蕙吟、劉冠
    廷承受訴訟，此有原告提出戶口名簿、聲明承受訴訟狀在卷
    可稽，核無不合，應予准許。
貳、實體方面
一、原告起訴主張：緣台北縣三峽鎮（現改制為新北市三峽區○
    ○○段671 號土地係原告所有，緊臨新北市○○段672 地號
    及673 地號則分別為被告楊金義及被告李蕙吟、劉冠廷之繼
    承人劉緯杰所有。被告楊金義在系爭672 地號之土地興建三
    峽區○○街49號房屋、被告李蕙吟及劉冠廷之繼承人劉緯杰
    在系爭673 地號上興建三峽區○○街104 號房屋，經請地政
    機關測丈，發現被告等於興建上開房屋時占用原告之土地，
    經催渠等拆除還地均置之不理，不得已提起本訴。並為先位
    聲明：(一)被告楊金義應將坐落新北市○○區○○街49號房屋
    占用原告所有新北市○○區○○段671 號部分土地拆除（如
    國土測繪中心鑑定之鑑定圖所示），將土地返還原告。(二)被
    告李蕙吟、劉冠廷應將坐落新北市○○鎮○○街104 號房屋
    占用原告所有新北市○○區○○段671 地號土地部分拆除（
    如國土測繪中心鑑定之鑑定圖所示），將土地返還原告。(三)
    原告願供擔保，請准予宣告假執行。備位聲明：(一)確認被告
    楊金義所有坐落新北市○○區○○街49號房屋，所建跨越三
    峽區○○段672 土地與671 號土地之牆壁為原告與被告楊金
    義之共用壁，原告張秀子有使用權。(二)確認被告李蕙吟及劉
    冠廷之繼承人劉緯杰所有坐落新北市○○區○○街104 號房
    屋，所建跨越三峽區○○段673 土地與671 號土地之牆壁為
    原告與被告李蕙吟、李冠廷之共用壁，原告張秀子有使用權
    。
二、被告楊金義則以：
（一）被告所有三峽鎮○○段672 地號土地與原告所有671 號地
      號相鄰，被告土地上並有門牌號碼三峽區○○街49號及51
      號房屋，該房屋依「變更三峽都市計畫（三角湧老街再發
      展方案書）」劃歸為歷史風貌特定專用區之保存建築，該
      區建築年代可追溯至清朝嘉慶年間，建築結構大多為土角
      厝，被告所有之仁愛街51號房屋後段，曾於89年8 月20日
      因遭受原告民權路100 號之房屋倒塌影響而坍塌，然被告
      僅於原建築上內縮補強修繕外，並未有任何逾越疆界之情
      形。被告所有系爭49號房屋，坐落於民權段672 地號土地
      上，惟被告於94年自前手買賣取得該房屋時，房屋坐落地
      界即為現在房屋地界，是，被告絕無建築房屋佔用原告土
      地情事。
（二）再者於81年間三峽鎮○○街地籍曾重測，致被告系爭房屋
      坐落有所偏移，惟被告所有系爭三峽鎮○○段672 地號土
      地，於土地重測前為三峽段三峽小段78地號，土地面積為
      194 平方公尺，重測後之土地面積已減縮為188.16平方公
      尺。依地籍測量實施規則第157 條規定，土地重測後之誤
      差值應在4.18平方公尺範圍之內，然本件被告系爭土地減
      少面積5.84平方公尺，已超出法定誤差值。況重測後經過
      17年，原告亦未曾主張其權利，現原告若執以重測後之地
      籍線主張拆屋還地，實有違誠信原則。被告願依民法第79
      6 條規定，就國土測繪中心鑑定圖之R-X-Y-Z-P-Q-R 面積
      4.61平方公尺部分土地，以公正鑑價單位鑑價後之價格向
      原告購買等語。
（三）並為答辯聲明：請求駁回原告之訴；如受不利益判決
      ，被告願供擔保，准予宣告免為假執行。
三、被告李蕙吟、劉冠廷即劉緯杰之繼承人則以：
（一）被告所有之門牌號碼分別為新北市○○區○○街102 號、
      104 號房屋，系爭房屋之建築年代可溯及至清朝嘉慶年間
      ，迄今房屋牆垣與臨屋之界線仍延續清朝時期未曾移動。
      除94年間因102 地號房屋有部分土牆坍塌，坍塌部份曾以
      泥作補強其結構外，就系爭建物本體、格局主體樑柱、房
      屋基石等均未曾變更，是被告絕無建築房屋占用原告土地
      之情事。又被告所有系爭104 號地號房屋係坐落於新北市
      三峽區○○段514 地號及674 地號之土地上，並部分有使
      用與被告楊金義共有之同段第672 地號土地，惟該672 地
      號土地供被告所有系爭104 號房屋使用之部分，係被告自
      前手取得，被告自取得後一直保持原貌，亦未修繕或變更
      ，況被告實際使用上面積經實地測量為24.5平方公尺，甚
      至還比地籍圖上所標示計算之面積29平方公尺短少，被告
      絕無占用原告土地。另系爭未辦理第一次保存登記之土地
      102 號房屋，係坐落同段第673 地號土地上，雖緊鄰原告
      同段第671 號地號土地，惟經被告實際測量房屋內部尺寸
      結果，發現與地籍圖所標示寬度尚有短少，非原告所主張
      有占用之情形。再者，系爭土地之界址或因81年年間三峽
      老街地籍重測時發生疑義，該疑義並經當時居民陳情在案
      ，然事經17年餘，原告未曾主張其權利，亦未曾以任何形
      式通知被告或協商，現原告提出拆屋還地請求，恐有權利
      濫用之虞。
（二）依99年10月26日內政部國土測繪中心所提之鑑定報告圖說
      ，僅載明重測前地籍圖經界位置，而未將其系爭671 、67
      2 、673 、674 地號土地重測前所載之範圍地籍經界線全
      數標示，此鑑定報告亦無法將重測前與重測後之事實完整
      呈現，實有失公平，且有多處疑義。
（三）並為答辯聲明：原告之訴駁回；如受不利益判決，願
      供擔保請准予宣告假執行。
四、原告主張其為系爭671 地號土地之所有權人，與系爭672 、
    673 地號土地相鄰，被告楊金義在系爭672 地號之土地興建
    三峽區○○街49號房屋、被告李蕙吟及劉冠廷之繼承人劉緯
    杰在系爭673 地號上興建三峽區○○街104 號房屋等情，為
    兩造所不爭執，並有原告所提出之土地登記謄本3 件在卷可
    稽，堪認為事實。惟被告等以前開情詞置辯，是本件所應審
    究之爭執點闕為：(一)被告楊金義所有門牌號碼三峽區○○街
    49號房屋、被告李蕙吟及劉冠廷之繼承人劉緯杰所有門牌號
    碼三峽區○○街104 號房屋，是否有占用系爭671 地號土地
    ？如有占用，面積若干？(二)原告先位聲明有無理由？(三)原告
    備位聲明有無理由？茲敘述如下：
五、被告楊金義所有之門牌號碼三峽區○○街49號房屋占有系爭
    671 地號如附圖所示甲部分之土地，面積為4.61平方公尺；
    被告李蕙吟及劉冠廷之繼承人劉緯杰所有之門牌號碼三峽區
    ○○街104 號房屋，占有系爭671 地號如附圖所示乙、丙、
    丁部分之土地，面積分別為3.25平方公尺、0.92平方公尺、
    0.78平方公尺，業經本院會同內政部國土測繪中心人員至現
    場勘驗屬實，並製有鑑定書、鑑定圖、補充鑑定書、補充鑑
    定圖(一)附卷可稽（附圖所示乙部分土地係門牌號碼三峽區○
    ○街104 號房屋所占用，鑑定書誤載為門牌號碼三峽區○○
    街49號房屋所占用），自堪信為真實。
六、惟按權利之行使，不得違反公共利益，或以損害他人為主要
    目的；行使權利，履行義務，應依誠實及信用方法，民法第
    148 條定有明文。然權利之行使，是否以損害他人為主要目
    的，應就權利人因行使權利可得之利益，與他人及國家社會
    因其行使權利所受之損失，比較衡量定之，倘其行使權利所
    得之利益極少，而他人及國家社會所受之損失甚大者，非不
    得視為以損害他人為主要目的，此乃權利社會化之基本內涵
    所必然之解釋（最高法院71年台上字第737 號判例參照）。
    經查，本件被告楊金義占用原告所有系爭土地僅4.61平方公
    尺，被告李蕙吟及劉冠廷占用原告所有系爭土地僅4.95平方
    公尺（3.25＋0.92＋0.78＝4.95），有內政部國土測繪中心
    之鑑定書、鑑定圖、補充鑑定圖、補充鑑定圖(一)附卷可稽，
    並經本院勘驗查明屬實，復參酌被告所提出三峽都市更新整
    建或維護區段範圍示意圖、新聞報導、照片資料、房屋稅籍
    證明書、變更三峽都市計畫土地使用分區管制要點、系爭10
    2 、104 號房屋全棟街屋風貌保存申請證明資料、縣政府公
    函、陳情函、建物謄本、陳情資料、建築風貌保存工程說明
    會之相關資料等在卷為據，是被告辯稱係因土地重測之緣故
    地籍界線位移而占用原告之系爭土地，應非無據。倘依原告
    之先位聲明請求將占用系爭土地部分之建物拆除，則系爭房
    屋整體結構安全，勢必受到嚴重影響，且居住場所亦將遭莫
    大影響。另觀原告所有671 地號土地遭被告占用之位置乃細
    長條狀，難以利用，如將上開越界部分拆除，固得保全原告
    對671 地號土地之全部所有權，但其可利用之價值實微不足
    道，是原告所受利益與被告所受損害相較，於客觀上顯不相
    當。揆諸前揭說明，原告之權利行使已構成權利濫用。從而
    ，原告先位聲明本於民法第767 條規定，對被告請求拆屋還
    地，在社會觀念上，已悖離所有權之目的，超出其機能範圍
    ，依上開判例之意旨，原告此部分之請求，顯屬民法第148
    條權利濫用之行為，難認有理由，應予駁回。
七、至於原告備位聲明部分，雖被告之上開房屋確有占用原告所
    有系爭671 地號土地，已如前述，惟被告所有之上開房屋牆
    壁乃係被告所有，縱然原告為系爭671 地號土地之所有權人
    ，亦不因此取得該土地上建物之所有權，是原告主張系爭建
    物跨越672 、671 地號及673 、671 地號土地之牆壁，為原
    告與被告之共用壁，原告有使用權云云，實乏依據，自不能
    准許。
八、綜上所述，原告先位聲明主張依據所有權人之所有物返還請
    求權，請求被告拆屋還地，並請求准為假執行，以及備位聲
    明請求確認跨越三峽區○○段672 土地與671 土地之牆壁及
    跨越673 土地與671 號土地之牆壁為原告與被告之共用壁，
    原告張秀子有使用權，均為無理由，應予駁回，爰判決如主
    文所示。
九、本案事證已臻明確，兩造其餘主張、陳述及所提之證據暨攻
    擊防禦方法，經本院審酌後，認均與本案判斷結果無影響，
    毋庸再予一一審酌，附此敘明。
據上論結，本件原告之訴為無理由，依民事訴訟法第78條，判決
如主文。
中    華    民    國   100     年    8    月    12    日
                  民事第二庭    法  官  連育群
以上正本係照原本作成
如對本判決上訴，須於判決送達後20日內向本院提出上訴狀。如
委任律師提起上訴者，應一併繳納上訴審裁判費。
中    華    民    國    100    年    8    月    12    日
                                書記官  溫婷雅